【裁判字號】    95,台上,1756
【裁判日期】    950406
【裁判案由】    違反貪污治罪條例
【裁判全文】
最高法院刑事判決            九十五年度台上字第一七五六號
    上  訴  人  甲○○
                        105.
    選任辯護人  林長泉律師
上列上訴人因違反貪污治罪條例案件，不服台灣高等法院中華民
國九十四年十一月二十九日第二審更審判決（九十四年度上更(一)
字第一四八號，起訴案號：台灣台北地方法院檢察署八十七年度
偵字第一三五○○號），提起上訴，本院判決如下：
    主  文
上訴駁回。
    理  由
按刑事訴訟法第三百七十七條規定，上訴於第三審法院，非以判
決違背法令為理由，不得為之。是提起第三審上訴，應以原判決
違背法令為理由，係屬法定要件。如果上訴理由書狀並未依據卷
內訴訟資料，具體指摘原判決不適用何種法則或如何適用不當，
或所指摘原判決違法情事，顯與法律規定得為第三審上訴理由之
違法情形，不相適合時，均應認其上訴為違背法律上之程式，予
以駁回。本件上訴意旨略稱：（一）原判決引用台北縣深坑鄉公
所（下稱深坑鄉公所或鄉公所）民國八十八年一月四日北縣深主
字第一二六六二號函《下稱第一二六六二號函》，認台北縣深坑
鄉鄉民代表會《下稱深坑鄉代會或代表會）之結餘款於會計年度
終了並未依規定辦理保留；惟該函主旨欄係載明「檢送七十五年
至八十七年代表會各年度結餘保留情形表十四張……」《承辦人
許宏昌》，顯見深坑鄉公所已認代表會業已辦理保留。至於原審
另向該公所函查代表會就結餘款是否已依法申請保留，經該鄉公
所函覆《漏載日期、文號；見原審卷第一五三頁。下稱未載日期
、文號公函》以「並無依前開規定辦理保留」《承辦人包素珍》
。然此未載日期、文號公函與上述第一二六六二號函載之情形，
前後不一。依共同被告呂玉環《即現任深坑鄉鄉長》所供承辦之
包素珍為新接業務，則包素珍有無因對新業務不熟而誤繕公文？
深坑鄉代會究有無就結餘款辦理保留，自應再傳訊許宏昌到庭查
明，始足據為判斷之依據。又上開未載日期、文號之公函，原審
於九十四年十一月十五日之審判期日，未踐行提示、向上訴人宣
讀或告以要旨之調查程序，即採為上訴人不利之證據。原審對於
上開事項未予調查，有應於審判期日調查之證據，未予調查之違
法。（二）代表會之預算均係由鄉公所編列，是代表會之結餘款
亦惟由透過鄉公所始得辦理保留，代表會並無法自行辦理。上訴
人於鄉公所催請及許宏昌向上訴人陳明時，上訴人即已批示「請
依照往例辦理」。此意見為當時之鄉長黃明和及承辦人許宏昌所
知曉；且鄉長尚批示「遵循往例」，是斯時鄉公所即應為代表會
之結餘款，依法辦理保留，但鄉公所卻漏未辦理，此為鄉公所經
辦人員之行政疏失，自難據此苛責於上訴人。原判決對於上開有
利於上訴人之證據，不加採納，復未說明其理由，卻誤認代表會
就結餘款於會計年度終了後並未繳回公庫，且未依規定辦理留用
，原判決就此有理由不備，且與結餘款應由鄉公所辦理保留，而
非代表會辦理之上開卷證資料不符，就此亦有證據上理由矛盾之
違法。（三）依第一審法院函調之各年度結餘款一覽表，於七十
九年度之前亦有結餘款，然前屆主席亦均保留未繳庫。上訴人將
鄉代會之結餘款保留於鄉代會，未依法歸繳公庫，全係依慣例辦
理，且結餘款本身並非上訴人所私吞，係支應於代表會之開銷；
依深坑鄉代會自七十五年度至八十五年度均將結餘款保留，但此
期間未見上級行政機關或台北縣政府或審計機關有任何糾舉或追
繳之處分；雖深坑鄉公所曾以公函向代表會催繳八十四年度之結
餘款，然上訴人循往例爭取保留，經鄉長為維持和諧，而批示循
往例由代表會自行保管，嗣負責年度決算之台北縣政府主計室，
亦均未來文糾舉或命令追繳，致上訴人積非成是，誤認其所為並
無不法，係行政疏失須受糾正而已，難認上訴人批示保留結餘款
存有主觀不法意圖，而與貪污治罪條例第五條第一項第一款之意
圖營利，截留公款之規定不該當。（四）上訴人於深坑鄉代會八
十六年七月十日簽呈上，已批示將結餘款繳庫，而斯時本案尚未
經檢調單位開始偵辦，然上訴人經知曉結餘款定要繳庫，否則須
負刑事責任後，即將結餘款繳庫，據此足見上訴人無截留公款之
故意。原審就此有利上訴人之部分，未遑詳予究明，即對上訴人
論罪科刑，顯有判決理由不備之違法等語。
惟查：本件原判決撤銷第一審關於上訴人部分之科刑判決，改判
論處上訴人以共同連續意圖得利，截留公款罪刑（處有期徒刑貳
年陸月，褫奪公權貳年），係以上訴人曾任深坑鄉代會第十一、
十二屆鄉民代表，且係該代表會第十四、十五屆之代表兼主席；
平日綜理代表會之會務，有參與議決深坑鄉公所、深坑鄉代會之
預算及審議上開機關之決算報告之權限，為依據法令從事公務之
人員；而深坑鄉代會於原判決附表（下稱附表）一所示之會計年
度內有該等預算結餘款，於會計年度終了後並未繳回公庫，且未
依原判決事實欄所載之相關規定辦理留用，均存入代表會設在台
北縣深坑地區農會之專戶內等情，業經深坑鄉公所以上開第一二
六六二號函，及未載日期、文號公函分別函覆第一審及原審法院
指明在卷，並有上開覆函所附之深坑鄉公所各項專戶收支日報及
歲出政事別決算表可按（附入證物袋內）。並敘明深坑鄉公所就
該鄉代表會之預算賸餘款，曾以八十四年七月三日（84）北縣深
主字第五七五八號函及八十五年七月二日函請代表會將該會之賸
餘款繳庫（見法務部調查局台北縣調查站《下稱調查站》卷Ａ卷
《下稱Ａ卷》第八四、八六、八八頁）。鄉公所主計員許宏昌（
原判決誤載為陳宏昌）於八十五年七月二日之簽呈中，除記載「
……代表會之賸餘款，歷年來均未繳回，自行存入農會專戶，請
鈞長核示……」等語外，並特別於簽呈中註記：「職已於今上午
主席（即上訴人）召見盡告知責任」等語，有許宏昌簽擬之簽呈
可按（見Ａ卷第八五頁）。已判決確定之共同被告乙○○於八十
三年七月十二日、八十四年七月十日及八十五年七月十日先後三
年（次）簽請將八十三、八十四、八十五年度代表會之結餘款新
台幣（下同）七十二萬八千九百七十三點五元、一百十七萬二千
一百三十五點五元及一百七十萬零八百四十五點五元依規定解繳
公庫。上訴人均批示「本案依往例保留本會動用」、「本案請依
往例辦理」、「本案（因）業務需要暫保留本會以便運作」等語
（見Ａ卷第八七、八九、九○頁）。迨至調查站於八十六年六月
三十日及同年七月七日先後向深坑鄉代會調取七十六年至八十五
年度之相關會計憑證、帳冊、議事錄等資料後（見Ａ卷第八○至
八三頁），乙○○即於同年七月十日簽呈，略謂該會八十五、八
十六年度各有賸餘款若干元，擬繳還鄉公所公庫等情，上訴人至
此始批示：「如擬」，並於同年月十五日以（86）北鄉代字第一
九六號，發函深坑鄉公所繳回（見Ａ卷第九一頁）。深坑鄉代會
各年度之預算結餘款，雖有未依規定留用且未繳回公庫之往例，
然上訴人對於各年度之結餘款，若未依法定程序辦理留用即應繳
回之規定，顯然知之甚明。八十二會計年度之前，代表會之結餘
款雖亦有未依規定繳回之情事，但乙○○於八十三、八十四、八
十五年，連續三年簽請繳回，深坑鄉公所亦於八十四年、八十五
年發函催繳，鄉公所之主計員許宏昌甚至當面面報上訴人應當繳
回。上訴人均拒絕繳回，直至發現司法調查單位可能已著手調查
或了解，才迅速繳庫，足見上訴人主觀上確有截留公款之犯意，
所辯其僅係依往例辦理，並無截留之故意云云，自不可採。併說
明以上訴人於截留上開公款後，因為有附表二所示事由及經過，
而於附表三所示之時間，以致贈任滿之十四屆代表鑽戒、紐澳地
區自治考察、歐洲地區自治考察、補助黃明雄單獨出國考察等事
由，動支上開截留之公款，使上訴人、乙○○或其他代表、代表
之配偶、親屬、村長等人，因之而受有利益之事實（各次使用《
補助》之時間、使用《補助》之事由、獲利之單位或成員、使用
《補助》之金額，以及行為人等，詳附表三所示），亦有附表二
所示之文件可按，並為上訴人及乙○○所不否認。足見上訴人截
留公款之目的在使自己或他人獲利，又截留公款罪，只要基於得
利之意圖，予以支配，即成立犯罪。上訴人於八十六年七月間繳
回截留之公款，要不影響犯罪之成立。證人台北縣政府主計員黃
育民證述本案之公款應該由鄉公所辦理，且鄉公所已經辦理保留
程序云云，因與上引卷存資料不符，自無可取。對於上訴人否認
犯行所持之辯解如何為不可取，悉依卷證逐一指駁說明甚詳，核
其論述與經驗法則、論理法則、證據法則皆無違背。按會計年度
結束後，機關經費未使用者，應即停止使用。八十七年十月二十
九日修正前預算法第六十六條前段定有明文（八十七年十月二十
九日修正後之同法第七十二條前段亦有相同之規定）。又會計年
度終了後，各機關尚未清償之債務或契約責任，無論本年度或以
前年度，應即填具歲出應付款保留申請表，檢附契約書或證明文
件，於年度結束前層轉本府（即台灣省政府）核定後，始得轉入
下年度繼續辦理。各機關解繳以前年度之經費賸餘時，應填具繳
款書，列明年度及預算科目，向省庫繳納；本年度經費有賸餘時
，應即填具支出收回書繳庫。台灣省各機關預算執行辦法第三十
條、第三十二條，亦分別定有明文。台灣省各機關單位預算執行
要點第二十八點、第三十點，亦有相同之規定。查深坑鄉代會之
年度預算雖係由鄉公所編列，但於會計年度結束後，經費若有未
使用者，除有前述合於留用規定之情形，且已由代表會依相關規
定填表檢附資料申請保留並奉核定者外，應即停止使用，繳回公
庫，要無得由代表會主席恣憑己意支配動用，或僅憑鄉長為維持
所會和諧而置上開規定於不顧之餘地。至於有無合乎留用規定之
情形及必要，預算使用機關之代表會最為清楚，自應由其提出申
請，尚非鄉公所所能越俎代庖。原判決已調查相關事證，併說明
憑以認定深坑鄉代會於附表一所載會計年度終了後，未將各該年
度之預算結餘款繳回公庫，亦未依規定填表申請辦理留用，及詳
敘上訴人主觀上確有截留公款犯意之證據及理由。上訴意旨仍執
陳詞，指其係循往例辦理，鄉長為維持和諧亦批示循往例由代表
會自行保管，多年來不見相關機關糾舉或命令追繳，係鄉公所經
辦人員行政疏失，漏未辦理保留，伊未私吞結餘款，無截留公款
之故意云云，自無可取。而前述第一二六六二號函，係指七十五
年度至八十五年度之年度結餘款，均經深坑鄉代會自行保留未繳
回公（鄉）庫；至未載日期、文號公函，則在闡述代表會上開保
留之結餘款，並無依前述預算法、台灣省各機關預算執行辦法、
台灣省各機關單位預算執行要點之規定，辦理保留並奉核定之記
載。先後兩函均在說明深坑鄉代會於會計年度結束後，未依規定
申請保留結餘款並奉核定，亦未繳庫，並無齟齬之處，且為證明
同一事實內容之二種證據，原審縱疏未將其中未載日期、文號公
函於審判期日踐行調查之程序，此項遺漏仍難謂有應調查未予調
查而影響判決結果之違法。證人許宏昌於檢察官偵查中已證稱：
「年度結餘款（於）年度結束後，繳回公庫；我八十四年十一月
十六日到鄉公所服務，之前都沒有繳回，我來的話，年度結束前
均有發文（催繳），沒有繳回，我都有寫報告報告鄉長，我的上
一任（主計員）就有發文要求繳回，八十四年度前任簽的，八十
五年度是我簽，……我簽公文前，有向（代表會）主席報告」（
見偵查卷第一六四頁）等語，既有催繳情形，益見並無依相關規
定辦理留用並奉核定之情事，自無再傳喚該承辦第一二六六二號
函之許宏昌為無益調查之必要。其他上訴意旨，無非係就原審採
證認事職權之適法行使，及原判決已說明論駁事項，徒憑己意，
重為事實之爭辯，核與法律規定得為第三審上訴理由之違法情形
，不相適合，應認其上訴為違背法律上之程式，予以駁回。
據上論結，應依刑事訴訟法第三百九十五條前段，判決如主文。
中    華    民    國  九十五  年    四    月    六    日
                      最高法院刑事第七庭
                          審判長法官  呂  潮  澤
                                法官  吳  昆  仁
                                法官  孫  增  同
                                法官  趙  文  淵
                                法官  吳      燦
      本件正本證明與原本無異
                                      書  記  官
中    華    民    國  九十五  年    四    月   十一   日
                                                      Ｔ


司法院資訊處製作；財團法人民間司法改革基金會備份。
